【裁判字號】    95,台上,2429
【裁判日期】    950504
【裁判案由】    強盜殺人等罪
【裁判全文】
最高法院刑事判決            九十五年度台上字第二四二九號
    上  訴  人  甲○○
                        在台灣台北監獄台北分監執行中）
                乙○○
                        在押.
    共      同
    選任辯護人  吳仟翼律師
    上  訴  人  丙○○
                        路8 .
                丁○○
                        巷25.
上列上訴人等因強盜殺人等罪案件，不服台灣高等法院中華民國
九十五年一月十九日第二審更審判決（九十四年度上重更(二)字第
五一號，起訴案號：台灣台北地方法院檢察署九十一年度偵字第
二四一九五號、九十二年度偵字第三一二號、第五五六六號），
提起上訴，本院判決如下：
    主  文
原判決撤銷，發回台灣高等法院。
    理  由
本件原判決撤銷第一審關於上訴人甲○○意圖勒贖而擄人而故意
殺被害人及共同意圖勒贖而擄人，關於上訴人乙○○意圖勒贖而
擄人，暨關於上訴人丙○○、丁○○部分之科刑判決，改判依牽
連犯從一重論處甲○○犯強盜罪而故意殺人（累犯）罪刑（處無
期徒刑，褫奪公權終身）及共同意圖勒贖而擄人（累犯）罪刑（
處有期徒刑十五年，褫奪公權八年），依牽連犯從一重論處乙○
○、丙○○、丁○○結夥三人以上攜帶兇器強盜罪刑（乙○○處
有期徒刑十三年，丙○○、丁○○各處有期徒刑九年），及論處
乙○○、丙○○、丁○○共同意圖勒贖而擄人罪刑（乙○○處有
期徒刑十二年，丙○○、丁○○各處有期徒刑八年），固非無見
。
惟查：(一)、原判決理由中雖以「由相關之通聯資料發現被告甲○
○、乙○○等人在（民國）九十一年七月十六、十七日曾在被害
人劉增壽前開住處出現，於九十一年十一月即研判被告甲○○、
乙○○、丙○○、丁○○等人涉嫌擄走被害人劉增壽並可能涉及
殺害後棄屍，……」（見原判決第二三頁第十二至十六列），資
為甲○○所辯其就劉增壽犯罪部分係自首一節為無可採納之論據
，惟原判決所謂「相關之通聯資料」究係為何？未進一步闡述說
明，理由自嫌欠備。又原判決論敘「於九十一年七月十八日上午
十時十七分三十九秒，被告甲○○所持用前開00000000
00行動電話曾與號碼（○二）00000000號電話聯絡，
當時該行動電話通話所使用基地台位置在桃園縣楊梅鎮○○路○
段二八九號三樓，隨後於當日十時四十九分二十秒許與0000
000000號電話聯絡時，基地台位置在桃園縣中壢市○○路
○段二八一號七樓頂，於十時五十五分四十七秒再與00000
00000號電話聯絡時之基地台位置在桃園縣中壢市○○○路
○段二六八號四樓頂，有該通聯紀錄一份在卷為憑，由各該通聯
紀錄時間密接且基地台位置隨使用時間順序所呈現之移動方向，
明顯可見當日被告甲○○在上午十時許近十一時許有在桃園縣附
近且往北移動之情形，並經承辦警員實地勘測各該行動電話基地
台位置結果，該桃園縣中壢市○○路○段二八一號七樓頂基地台
涵蓋國道中山高速公路北上六一Ｋ至五九Ｋ間、桃園縣中壢市○
○○路○段二六八號四樓頂基地台位置涵蓋國道中山高速公路北
上五五‧六Ｋ至五三‧二Ｋ間，且該二基地台位置以時速六十公
里駕駛亦僅需三至八分鐘等情，有職務報告書一份可憑」（見原
判決第十八頁前十八列），似謂甲○○於九十一年七月十八日上
午南下後北返時，係沿中山高速公路行駛，並據為甲○○有在台
中縣太平市黃竹里山區扼勒劉增壽頸部論斷之一；惟該偵查員蕭
瑞豪實地勘測結果，就上開楊梅鎮之基地台部分，並無法在高速
公路上偵測到訊號（見偵字第五五六六號卷第三九六頁），亦即
甲○○於十時十七分三十九秒撥打前揭行動電話對外聯絡時，其
當時位置係在高速公路以外之楊梅鎮內。如果無訛，原判決上開
論斷與卷證資料即難謂合；而甲○○茍係沿中山高速公路以外之
道路行經楊梅鎮，與其所辯當日係前往新竹縣關西鎮之路線是否
全無關聯，即值進一步詳求。實情為何？關涉甲○○有無殺害劉
增壽之事實認定，原審未深入查明，細心剖析，並於理由內為必
要之論述，遽以上開中壢市內行動電話基地台發射訊號涵蓋範圍
包括中山高速公路在內，為不利甲○○之論據，亦嫌速斷。(二)、
原判決雖以劉增壽屍體被發現後，「上半身腐敗迅速，可能有出
血或傷口」，「齒齦呈現粉紅色，有可能係因頸部受扼等原因造
成窒息而死亡，且屬他殺之可能性較高」，而謂「足認被害人劉
增壽應係遭他人以不詳方式施用外力致窒息死亡」（見原判決第
十五頁末列至次頁第八列），亦即認劉增壽係為人以「不詳方式
」施加外力導致窒息死亡，然其事實欄係記載甲○○「乘劉增壽
意識不清無力抵抗之際，以扼勒頸部造成無法呼吸窒息方式殺害
劉增壽死亡」（見原判決第五頁第七至八列），理由中復說明「
……劉增壽之抵抗能力已大為降低，則被告甲○○一人以扼勒頸
部造成無法呼吸窒息方式殺害劉增壽死亡，自非難事」（見原判
決第十六頁第二七至二九列），亦即認劉增壽係遭甲○○「扼勒
頸部」而窒息死亡。其就導致劉增壽窒息死亡原因之理由論述，
非唯前後歧異，且與事實認定亦屬不相適合，顯有判決理由矛盾
之違誤。又原判決既謂劉增壽僅是「有可能」因頸部受扼窒息死
亡，該可能之因素是否足堪憑認確與事實相符，而據為甲○○有
殺害劉增壽之判決基礎，自仍須依憑證據判斷；茍劉增壽係因頸
部受扼造成窒息死亡，有無可能於頸部受扼勒時導致其上半身「
有出血或傷口」現象，原審並未調查審認，則其所謂劉增壽「上
半身腐敗迅速，可能有出血或傷口」，是否與所認定之劉增壽係
受扼勒頸部造成窒息死亡之情形相符？即非無疑，原審未詳加究
明，即遽認甲○○係以扼勒頸部方式殺死劉增壽，亦有未當。再
者，台中縣警察局霧峰分局刑案現場勘查報告表「採獲跡證及處
理情形」欄載述：「一經本分局報請……偕同法醫相驗，未發現
屍（骨）體有外力介入造成之痕跡。……」（見偵字第二四一九
五號卷第三一三頁），似與原判決所論斷「可能有出血或傷口」
等情不符，上開現場勘查報告表所載發現劉增壽屍體時之外觀研
判，何以不足採納，原審未併予敘明，亦有可議。且劉增壽屍體
被發現之台中縣太平市○○里○○道路，依刑事警察局九十四年
三月十七日刑偵一(2)字第○九四○○四一六二八號函載稱：「由
相關資料並無法認定發現劉增壽屍體處非係第一現場」（見更(一)
卷第一六五頁），似謂不能排除該處為劉增壽遇害之現場，惟其
說明二之(三)又敘稱：「本案第一現場由相關資料看來無法查明。
」似又謂該局依據相關資料無法查明劉增壽遇害之第一現場，上
開覆函意旨尚非明確，原判決未予釐清，即謂該函係認前揭發現
屍體處為第一現場，並據為甲○○在該處扼勒劉增壽頸部使窒息
死亡之判斷依據（見原判決第十六頁末八列至次頁第十五列），
同欠允洽。(三)、數罪併罰應分別宣告其罪之刑，然後依法定標準
定其應執行之刑，刑法第五十一條定有明文。所謂其罪之刑，包
括主刑、從刑而言，固無論主刑、從刑，均須依其所犯之罪分別
宣告後，再據以定其應執行之刑方為相當。沒收為從刑之一種，
應隨主刑宣告，如係數罪併罰內有沒收必要者，須附隨宣告於該
主刑之下方為適法，否則即無所據以定其應執行刑之主從各刑。
原判決就乙○○、丙○○、丁○○共同所犯之結夥三人以上攜帶
兇器強盜及共同意圖勒贖而擄人等罪供犯罪所使用之工具及犯罪
所得之物，既於理由內說明「各併予宣告沒收」，即認有沒收必
要，乃又附註「乙○○、丙○○、丁○○主文項下，不再重複記
載」（見原判決第三六頁前二列），而在主文欄內，僅於甲○○
所犯罪名項下分別為沒收之宣告及據以定其應執行之主從各刑，
而於乙○○、丙○○、丁○○所犯上開數罪之主刑項下，悉未為
沒收從刑之諭知，難認適法。又原判決事實欄內記載在上訴人等
身上、甲○○租屋處、乙○○住處及其自用小客車內等處，分別
查扣如原判決附表（下稱附表）一、二、三、四、六所示之物，
理由中復謂「如事實欄二所示部分，扣案如附表四編號一所示鋁
棒二支、如附表一編號十四所示電擊棒一支，均係被告甲○○所
有且供其等為該次強盜行為所用之物，……關於如事實欄三所示
部分，扣案如附表一編號十、十六、二十、二一、二二、二六所
示之Ｔ型扳手一支、絲襪、紅色塑膠繩、黑色衣服各一件暨提款
卡三張、銀行帳號紀錄單五張，亦均屬被告甲○○所有，如附表
一編號二七所示假髮、帽子各一件，則係被告乙○○所有，如附
表一編號十所示Ｔ型扳手一支，係供被告甲○○單獨為前述竊取
車牌行為所用，『其餘係供強盜及擄人勒贖所用之物』，亦據被
告甲○○、乙○○分別供明屬實」（見原判決第三五頁末十列至
次頁首列），然就附表一、二、三、四、六所載鋁棒、電擊棒、
Ｔ型扳手、絲襪、紅色塑膠繩、黑色衣服、提款卡、銀行帳號紀
錄單、假髮、帽子等以外如強力彈弓、斧頭等物，如何係上訴人
等「供強盜及擄人勒贖所用之物」，原判決事實欄既未記載，理
由欄復未進一步說明，於法亦難謂合。以上或為上訴意旨所指摘
，或為本院得依職權調查之事項，應認仍有發回更審之原因。
據上論結，應依刑事訴訟法第三百九十七條、第四百零一條，判
決如主文。
中    華    民    國  九十五  年    五    月    四    日
                      最高法院刑事第十一庭
                          審判長法官  謝  俊  雄
                                法官  陳  世  雄
                                法官  魏  新  和
                                法官  吳  信  銘
                                法官  徐  文  亮
      本件正本證明與原本無異
                                      書  記  官
中    華    民    國  九十五  年    五    月    九    日
                                                 Ｒ


司法院資訊處製作；財團法人民間司法改革基金會備份。
